【裁判字號】    98,重訴,109
【裁判日期】    981125
【裁判案由】    確認優先購買權不存在
【裁判全文】
臺灣彰化地方法院民事判決  98年度重訴字第109號
原      告  乙○○
訴訟代理人  許燦奎律師
被      告  丙○○
訴訟代理人  張崇哲律師
複 代理 人  張仕融律師
            丁○○
            甲○○
上列當事人間請求確認優先購買權不存在事件，本院於民國98年
11 月11日言詞辯論終結，茲判決如下：
    主      文
確認被告對於如附表所示不動產之優先購買權不存在。
訴訟費用由被告負擔。
    事實及理由
一、原告主張：
  (一)訴外人黃東榮、黃耀宗所有如附表所示不動產（下稱系爭土
    地、系爭建物，或合稱系爭不動產），經本院以98年度司執
    字第5號強制執行事件（下稱系爭執行事件）受理查封拍賣
    ，嗣由原告於民國98年6月30日以新台幣（下同）800萬元拍
    定，被告竟依農地重劃條例第5條第3款規定，以毗連耕地現
    耕所有權人主張行使優先購買權。
  (二)惟依農地重劃條例第5條第3款規定，重劃區內耕地出售時，
    毗連耕地之現耕所有權人，有優先購買權。換言之，如非毗
    連耕地「現耕」所有權人，縱屬毗連耕地之所有權人，亦無
    該條規定適用。基此，被告以毗連耕地所有權人，主張優先
    購買權時，應提出現耕證明，即由縣市或鄉鎮主管機關依法
    認定供農業使用而核發現耕證明，始足當之。
  (三)被告所有坐落彰化縣福興鄉○○段1827地號土地（下稱系爭
    鄰地），雖與系爭土地（指1826地號土地）相毗鄰。惟被告
    將系爭鄰地部分出租予訴外人粘老遍供作停車使用，並鋪設
    水泥及搭建鐵皮屋，顯見系爭鄰地未完全供現耕使用，依農
    業用地作農業使用認定及核發證明辦法第7條第3款規定，不
    得認定為作農業使用，是被告當無法取得現耕證明，即不得
    依農地重劃條例第5條第3款規定，主張優先購買權。
  (四)原告於98年8月10日向主管機關彰化縣福興鄉公所，申請釋
    明系爭鄰地能否核發農業用地作農業使用證明等情，據該公
    所以98年8月28日福鄉農字第0980010994號函覆略稱：系爭
    鄰地上具有建物且部分區域舖設與農作無關之砂石，違反農
    業用地作農業使用認定及核發證明辦法第5條第2款及第7條
    第3款等規定，核屬非作農業使用。
  (五)依據行政院農業委員會96年7月17日農授水保字第096184863
    9號函示，如未辦理建物所有權第一次登記者，且為實施建
    築管理前之建物，建議在農地上者視為農舍，非農地上者，
    同意以切結書方式辦理。又依據彰化縣辦理申請興建農舍農
    民資格核定作業辦法第6條、第7條規定及申請興建農舍之申
    請人資格審查表第4項備註第1款載明：實施建築管理前農業
    用地上有房屋而無法提供使用執照影本者，即認定該房屋為
    農舍。基此，實施建築管理後，於農地上蓋房屋，應提出使
    用執照，無使用執照時，當然認該房屋為農舍。
  (六)被告所有坐落彰化縣福興鄉○○段1693地號、地目旱、特定
    農業區、農牧用地土地（下稱系爭1693地號土地）上之建物
    ，未辦理建物所有權第一次登記，又無法提出使用執照供審
    認，依據行政院農業委員會96年7月17日農授水保字第09618
    48639號函示意旨、彰化縣辦理申請興建農舍農民資格核定
    作業辦法第6條、第7條，及申請興建農舍之申請人資格審查
    表第4項備註第1款等規定，應視為農舍無訛。
  (七)依據行政院農業委員會96年3月14日農授水保字第09618481
    73號函可知，農舍與其坐落用地併同辦理移轉時，承受人資
    格應符合無自用農舍條件，並應於承買時提出：(1)稅捐稽徵
    單位開具承買人之房屋財產歸戶查詢清單，(2)承買人房屋財
    產歸戶查詢清單之所有房屋使用執照影本，(3)承買人切結無
    自用農舍文件，復經系爭執行事件拍賣公告備註第9項載明
    及本院民事行處98年7月2日函示在案。惟被告在系爭1693地
    號土地上已有自用農舍，依法對於系爭建物，不得再承受，
    亦不得再對於系爭土地，主張優先購買權。
  (八)另據被告所提財產歸戶查詢清單顯示，被告尚有2棟房屋，
    且主張優先購買權前，於其所有農地上已有農舍，依農業發
    展條例第18條規定意旨，被告不得承買系爭建物，且就系爭
    土地，亦當不得主張優先購買權。
  (九)被告對於系爭不動產主張優先購買權，致原告拍定人私法上
    地位受到危害，如能以確認判決除去被告對於系爭不動產之
    優先購買權，原告拍定人地位即能獲得保障，是原告提起本
    件訴訟，當有受確認判決之法律上利益。
  (十)從而，本院民事執行處未令被告提出現耕證明、房屋使用執
    照等文件前，即以被告無自用農舍切結書，竟擬准被告優先
    購買系爭不動產，顯屬違法並影響原告權益。爰提起本件確
    認之訴，請求判決如主文第一項所示等語。
二、被告辯稱：
  (一)農業用地作農業使用認定及核發證明辦法第3條規定：「有
    下列各款情形之一者，得申請核發農業用地作農業使用證明
    書：一依本條例第18條規定申請興建自用農舍。二依本條例
    第37條第1項或第2項規定申請農業用地移轉不課徵土地增值
    稅。三依本條例第38條規定申請農業用地及其地上農作物免
    徵遺產稅、贈與稅或田賦。」。惟該條文未規定，依農地重
    劃條例第5條主張優先購買權之毗連耕地之現耕所有權人，
    應提出農業用地作農業使用證明書。
  (二)農地重劃條例第5條第3款立法意旨，乃在擴大農場經營面積
    ，以適合機械耕作之需要，俾發揮耕地之效能。被告確為系
    爭鄰地之現耕所有權人，現種稙地瓜等作物，均持續作農耕
    使用，未曾荒廢。被告對於系爭不動產行使優先購買權，係
    為擴大經營面積，以發揮耕地效能。
  (三)系爭鄰地面積為1,300平方公尺，未耕作土地面積約為195.
    98平方公尺，僅占全筆土地百分之15，從事耕作面積則占百
    分之85，顯見被告就系爭鄰地係以耕作為主要目的。
  (四)系爭鄰地東邊少部分未耕作，係因與南邊巷道間有一水溝寬
    約1.45公尺，須利用東邊部分土地出入及載運作物，仍屬供
    作農業使用。原告以東邊部分未耕作，即認被告非現耕所有
    權人，顯有違誤。
  (五)最高法院81年台上字第2553號民事判決要旨：「農地重劃條
    例第5條第3款規定，重劃區內耕地出售時，毗連耕地之現耕
    所有權人，有優先承購權，其立法意旨，乃在擴大農場經營
    面積，以適合機械耕作之需要，俾發揮耕地之效能。因之若
    一毗連耕地之現耕所有權人買受耕地時，另一毗連耕地之現
    耕所有權人即無上開規定之優先承購權。」。由此，可知被
    告就系爭鄰地承買迄今，均依節氣種植蕃薯、水稻或花生，
    為擴大耕作面積、便利機械化農耕，始對於系爭土地（1826
    地號土地）主張優先承買權。
  (六)被告所有門牌號碼彰化縣福興鄉頂粘村東勢巷5號之1房屋，
    係坐落於彰化縣福興鄉○○段1695之1地號土地上，該筆土
    地屬乙種建築用地，且彰化縣鹿港地政事務所複丈成果圖載
    明編號A部分建物為鐵架鐵皮造倉庫，用以放置翻土用曳引
    機、農業專用併裝車、肥料、小貨車等；編號B部分建物為
    置物間、浴廁及晾衣服使用，均非農舍，顯見被告所有土地
    上並無農舍。
  (七)從而，原告所提本件確認之訴，顯無理由，爰請求駁回原告
    之訴等語。
三、兩造不爭執事項：
  (一)系爭鄰地與系爭土地均為特定農業區農牧用地，屬於農業發
    展條例第3條第11款規定稱耕地。
  (二)系爭鄰地與系爭土地均屬農地重劃條例第5條規定所稱重劃
    區內耕地。
  (三)系爭鄰地與系爭1826地號土地相毗連，但未與系爭1825地號
    土地相毗連。
  (四)被告將系爭鄰地東邊部分土地出租予訴外人粘老遍供作停車
    使用，租期自97年3月25日起至99年3月24日止，每年租金2
    萬2千元，並鋪設水泥及搭建鐵皮屋，但於起訴前已剷除或
    拆除。
  (五)系爭鄰地面積1,300平方公尺，其中出租訴外人粘老遍未耕
    作面積約195.98平方公尺，其餘由被告種植蕃薯、水稻或花
    生等作物。
  (六)被告所有門牌彰化縣福興鄉頂粘村東勢巷5號之1房屋，係坐
    落彰化縣福興鄉○○段1695之1地號土地上，該筆土地使用
    分區屬於乙種建築用地。
  (七)被告所有坐落同上段1693地號、特定農業區農牧用地土地上
    ，未辦理建物所有權第一次登記，於彰化縣鹿港地政事務所
    98年10月23日複丈成果圖上，編號A部分建物為鐵架鐵皮造
    倉庫，供放置翻土用曳引機、農業專用併裝車、肥料、小貨
    車等使用，編號B部分建物為磚瓦造平房，供作置物間、浴
    廁及晾衣服使用。
  (八)系爭不動產經本院民事執行處以系爭執行事件受理查封拍賣
    ，其拍賣條件定為「分別出價，合併拍賣」，嗣由原告於98
    年6月30日以800萬元拍定，但經被告主張其為農地重劃條例
    第5條第3款規定毗連耕地之現耕所有權人，主張行使優先購
    買權，其被告優先購買權存否尚有糾葛，其執行程序尚未終
    結。
四、兩造爭執事項：
  (一)被告主張其為農地重劃條例第5條第3款規定毗連耕地之現耕
    所有權人，對於系爭不動產行使優先購買權，有無依據？
  (二)原告提起本件確認之訴，有無依據？
五、按「重劃區內耕地出售時，其優先購買權之次序如左：一出
    租耕地之承租人。二共有土地現耕之他共有人。三毗連耕地
    之現耕所有權人。」，農地重劃條例第5條定有明文。此規
    定之立法意旨，乃在擴大農場經營面積，以適合機械耕作之
    需要，並加速農業機械化改進農業經營，以俾發揮耕地最大
    效能。基此，依此規定行使優先購買權者，其第一要件必須
    同為重劃區內耕地，第二要件耕地必須直接毗連，第三要件
    毗連耕地所有權人將全筆土地供耕作使用，始足當之。如僅
    間接毗連，或部分耕地供耕作使用者，則擴大農場經營面積
    及適合機械耕作之立法目的即無法達成，均不得主張優先購
    買權。至於主管機關本於農業用地作農業使用認定及核發證
    明辦法，所為農業使用或非農業使用之認定，非不得作為「
    現耕」認定之證據方法。次按優先購買權悉依法律規定，非
    執行法院所得任意創設，亦非當事人可任意比附援引。依農
    地重劃條例第5條第3款規定，明示於毗連耕地之現耕所有權
    人，於重劃區耕地出售時，僅限於相毗連之土地有優先購買
    權。若非直接相毗連耕地所有權人，自不因執行法院所定拍
    賣條件為「分別出價，合併拍賣」，亦不因法律規定應併同
    移轉，而創設優先購買權。又按農業發展條例第18條第4項
    對於農舍起造人應為該農舍坐落土地之所有權人，及農舍應
    與其坐落用地併同移轉或併同設定抵押權等規定，係基於農
    地政策所為管制措施，性質上固屬於強制規定。至於農地重
    劃條例第5條對於重劃區內耕地出售時有關優先購買權之規
    定，其目的係藉溫和手段達擴大農場經營面積，以適合機械
    耕作之需要。上開規定固將毗連耕地之現耕所有權人定為有
    優先購買權之列。然農業發展條例第18條第1項、第3項既明
    定農業用地得興建農舍，則在出售耕地上已建有農舍，其使
    用狀態已趨複雜情形，該農舍既應與其坐落耕地併同移轉，
    而上開規定復未賦予毗連耕地之現耕所有權人對該農舍亦有
    優先購買權，且在現今地狹人稠境況下為能讓愈多數人得共
    享稀少的土地資源，亦不宜由法院創設此種優先購買權。在
    此情形，為落實耕地與農舍所有權處分一體化原則，毗連耕
    地現耕所有權人對該出售耕地之優先購買權，並參酌擴大農
    場經營面積及適合機耕等立法目的已無法達成，故應作合目
    的性限縮解釋，而排除其適用，始為的論。此在地上權人或
    基地承租人未為房屋之建築，或共有物依其性質或使用狀況
    已無從簡化共有關係者，均應限制地上權人或基地承租人或
    共有人之行使優先購買權，亦可參照。換言之，不論毗連耕
    地之現耕所有權人有無自用農舍，對於該出售耕地及其上農
    舍均無優先購買權。
六、經查：系爭鄰地與系爭1825地號土地未直接毗連，依上說明
    ，顯然不合農地劃條例第5條第3款「毗連」要件，亦因不因
    系爭執行事件拍賣條件定為「分別出價，合併拍賣」，而創
    設優先購買權。準此，原告主張被告就系爭1825地號土地無
    優先購買權存在，即無不合。
七、次查：被告將系爭鄰地東邊部分土地出租予訴外人粘老遍供
    作停車使用，租期自97年3月25日起至99年3月24日止，每年
    租金2萬2千元，並鋪設水泥及搭建鐵皮屋，雖於起訴前已剷
    除或拆除，但仍無礙於未全筆供作農用之事實，依上說明，
    顯然不合農地重劃條例第5條第3款「現耕」要件。此情與原
    告所提彰化縣福興鄉公所98年8月28日福鄉農字第098001099
    4號函影本記載：系爭鄰地上具有建物且部分區域舖設與農
    作無關之砂石，違反農業用地作農業使用認定及核發證明辦
    法第5條第2款及第7條第3款等規定，亦認定系爭鄰地非作農
    業使用意旨，並無不合。準此，原告主張被告就系爭1826地
    號土地亦無優先購買權存在，洵非無據。至於被告辯稱系爭
    鄰地絕大部分均供農業使用，及系爭鄰地東邊部分供農路使
    用，暨農業用地作農業使用認定及核發證明辦法第3條未規
    定，依農地重劃條例第5條第3款規定，主張優先購買權之毗
    連耕地之現耕所有權人應提出農業用地作農業使用證明書，
    故被告仍得行使優先購買權云云，核屬事後卸責及曲解法令
    之詞，不足採信。
八、又查：被告對於系爭建物並無任何優先購買權之法律依據，
    依上說明，自不因法律規定應與坐落耕地併同移轉，亦不因
    系爭執行事件拍賣條件定為「分別出價，合併拍賣」，而創
    設優先購買權。再加以系爭土地早於拍賣前已興建系爭建物
    ，相毗連耕地擴大農場經營面積及適合機械耕作等立法目的
    均無法達成，故應限縮農地劃條例第5條第3款規定之適用。
    準此，原告主張被告對於系爭不動產均無優先購買權存在，
    難謂無據。
九、按「確認法律關係之訴，非原告有即受確認判決之法律上利
    益者，不得提起之。」，民事訴訟法第247條第1項定有明文
    。所謂即受認確認判決之法律上利益，係指法律關係之存否
    不明確，致原告在私法上之地位有受侵害之危險，而此項危
    險得以對於被告之確認判決除去之者而言（最高法院42年台
    上字第1031號判例要旨參照）。經查：系爭不動產既經原告
    於98年6月30日以800萬元拍定，但經被告主張其為農地重劃
    條例第5條第3款規定毗連耕地之現耕所有權人，主張行使優
    先購買權，且其執行程序尚未終結，則被告優先購買權存在
    與否，關係原告終局拍定系爭不動產之解除條件是否成就，
    亦即致原告拍定人私法上之地位有受侵害之危險。是以，原
    告主張其就被告對於系爭不動產優先購買權存在與否，有確
    認判決之法律上利益存在，洵無不合。
十、綜上所述，被告對於系爭不動產之優先購買權既不存在，原
    告起訴請求判決如主文第一項所示，為有理由，應予准許。
十一、被告對於系爭不動產之優先購買權既不存在，則原告另聲請
    向主管機關函詢農舍定義及承受要件，並聲請調查被告有無
    自用農舍各節，核無必要。又本件判決之基礎已臻明確，兩
    造其餘攻擊防禦方法及舉證，經審酌後於判決結果均不生影
    響，爰不再贅詞論列。
十二、訴訟費用負擔之依據：民事訴訟法第78條。
中    華    民    國    98    年    11    月    25    日
                民事第一庭      法  官  陳正禧
以上正本係照原本作成。
如對本判決不服，得於判決送達後20日內向本院提出上訴狀。（
須附繕本）
中    華    民    國    98    年    11    月    26    日
                                書記官  莊素美
┌──────────────────────────────────────────┐
│附表不動產：土地                                                                    │
├──┬────────────────────┬─┬─────┬────┬─────┤
│ 編 │土          地          坐        落    │地│面    積  │        │          │
│    ├───┬────┬────┬───┬──┤  ├─────┤權利範圍│備      考│
│ 號 │縣  市│鄉鎮市區○段      ○○段  │地號│目│平方公尺  │        │          │
├──┼───┼────┼────┼───┼──┼─┼─────┼────┼─────┤
│1   │彰化縣│福興鄉  │元興    │      │1825│養│340       │全部    │黃東榮所有│
├──┼───┼────┼────┼───┼──┼─┼─────┼────┼─────┤
│2   │彰化縣│福興鄉  │元興    │      │1826│旱│2,480     │全部    │黃東榮所有│
└──┴───┴────┴────┴───┴──┴─┴─────┴────┴─────┘
┌─────────────────────────────────────────────────────────────┐
│附表不動產：建物                                                                                                          │
├──┬───┬───────┬───────┬───────┬─────────────────┬────┬───────┤
│ 編 │      │              │              │建 築 式 樣 主│      建物面積（平方公尺）        │        │              │
│    │      │              │              │              ├───────────┬─────┤ 權  利 │              │
│    │建  號│建  物  門  牌│基  地  坐  落│要 建 築 材 料│ 樓    層    面    積 │附屬建物主│        │備        考  │
│    │      │              │              │              │                      │要建築材料│ 範  圍 │              │
│ 號 │      │              │              │及 房 屋 層 數│ 合                計 │及用途    │        │              │
├──┼───┼───────┼───────┼───────┼───────────┼─────┼────┼───────┤
│1   │188   │彰化縣福興鄉東│彰化縣福興鄉元│有牆鋼鐵造1層 │地面層：312.87；合計：│          │全部    │黃耀宗所有    │
│    │      │勢巷4之9號    │興段1825、1826│農舍          │312.87                │          │        │              │
│    │      │              │地號          │              │                      │          │        │              │
├──┼───┼───────┼───────┼───────┼───────────┼─────┼────┼───────┤
│2   │505   │同上          │同上段1821、18│有牆鋼鐵造2層 │地面層：513.72；二層樓│雨遮，鐵架│全部    │黃耀宗所有、  │
│    │      │              │25、1826地號  │農舍、倉庫    │：600.57；合計：1114.2│造：63.50 │        │此建物係188建 │
│    │      │              │              │              │9                     │平方公尺  │        │號之增建部分  │
├──┼───┼───────┼───────┼───────┼───────────┼─────┼────┼───────┤
│3   │504   │無門牌        │同上段1826地號│鋼筋混凝土造、│地面層：293.76；二樓層│第二層陽台│全部    │黃東榮所有、  │
│    │      │              │              │鐵架鐵皮造、2 │：128.70；合計：422.46│，鋼筋混凝│        │未辦保存登記建│
│    │      │              │              │層住宅、倉庫  │                      │土造：9.90│        │物            │
│    │      │              │              │              │                      │平方公尺；│        │              │
│    │      │              │              │              │                      │第三層梯間│        │              │
│    │      │              │              │              │                      │，鋼筋混凝│        │              │
│    │      │              │              │              │                      │土造：24.7│        │              │
│    │      │              │              │              │                      │5平方公尺 │        │              │
└──┴───┴───────┴───────┴───────┴───────────┴─────┴────┴───────┘


司法院資訊處製作；財團法人民間司法改革基金會備份。
